臺灣高等法院臺中分院民事判決　　　　94年度重訴字第39號
原　　　告　甲○○
被　　　告　乙○○
訴訟代理人　張富慶律師
複　代理人　張瓊文律師
上列原告因被告偽造文書等上訴案件，提起刑事附帶民事訴訟，
請求侵權行為損害賠償事件，經本院刑事庭裁定移送，本院於民
國94年10月11日言詞辯論終結，判決如下︰
    主  文
原告之訴及其假執行之聲請均駁回。
訴訟費用由原告負擔。
    事實及理由
甲、聲明部分：
一、原告方面：(一)被告應給付原告新臺幣（下同）21,703,548元
    ，及自起訴狀繕本送達被告翌日起至清償日止按年息百分之
    五計算之利息。(二)原告願供擔保，請准宣告假執行。
二、被告方面：(一)駁回原告之訴及假執行之聲請。(二)如受不利判
    決，願供擔保請准宣告免為假執行。
乙、陳述及理由部分：
一、原告主張：被告乙○○係設於南投縣南投市○○路83巷10號
    「達康工業股份有限公司」（嗣改名為達康新工業股份有限
    公司、以下簡稱達康公司）之副董事長兼財務經理，為從事
    達康公司相關業務之人，明知達康公司於民國85年12月1日
    之股東臨時會議甲○○並未參加，乙○○竟基於偽造文書之
    犯意，於86年12月間某日，在南投縣南投市○○路83巷10號
    達康公司內，將該次股東臨時會議事錄虛偽記載：「記錄：
    甲○○；決議：選任董事甲○○」，繼盜用甲○○之印章蓋
    於股東臨時會議事錄之紀錄欄上，並囑不知情之會計師鄭國
    雄將甲○○於84年間辦理公司變更登記留存之印章，盜蓋於
    公司變更登記事項卡董事欄上，連同前開股東臨時會議事錄
    ，於87年1月16日持向臺灣省政府建設廳申請變更公司登記
    事項，使該廳公務員將甲○○為董事之不實事項登載於職務
    上所掌之公司變更登記事項卡，足以生損害於甲○○、及臺
    灣省政府建設廳對公司登記事項管理之正確性。91年間，達
    康公司為辦理該年度與第一商業銀行草屯分行營業週轉金之
    相關事宜，乙○○明知甲○○並未出席91年5月7日之股東會
    議，竟另基於偽造文書之犯意，於91年5月間某日，在南投
    縣南投市某處，將該次之股東會議記錄虛偽記載甲○○為該
    次會議之出席人，偽造其署名並盜用其另顆印章蓋於會議記
    錄之出席人員欄上，表示甲○○參與討論達康公司擬向第一
    商業銀行草屯分行辦理有關外匯及借款，在新台幣（下同）
    二億元額度內，授權董事長吳錦湖全權處理等事項，再持交
    第一商業銀行草屯分行，資為該年度辦理相關週轉金事項之
    文件，足以生損害於甲○○、及第一商業銀行對授信業務管
    理之正確性。案由甲○○訴請臺灣南投地方法院檢察署檢察
    官偵查起訴，經臺灣南投地方法院判處被告有期徒刑六月及
    五月，並定應執行刑為十月，被告上訴本院審理中。原告雖
    係達康公司股東，於84年間曾擔任董事，因該公司董監事改
    選，而第一商業銀行草屯分行要求達康公司續辦貸款事宜需
    以董監事名義連保，始能借貸最高限額二億元。被告另與原
    告約定，由原告提供不動產供達康公司向台灣中小企銀南投
    分行辦理抵押貸款，被告及其配偶吳錦湖（達康公司之董事
    長）則以其在達康公司之股權讓與為報酬，該筆抵押貸款在
    86年清償完畢，並在霧峰地政事務所辦理抵押塗銷登記，被
    告及吳錦湖並承諾辦理撤銷原告在第一銀行之連帶保證人責
    任，自此原告以為連帶保證責任已經卸下而未再過問，未料
    至91年8月間達康公司因經營不善週轉困難而倒閉，原告隨
    即接到第一銀行之催告函及不動產查封登記函，再向第一銀
    行查證，始知86年間被告允諾撤銷原告為連保之事根本沒有
    去辦理，為了矇騙銀行乃偽造達康公司86年12月1日之股東
    臨時會議會議記錄，並持向台灣省政府建設廳申請變更公司
    登記事項，使第一商銀以為原告仍為董事，被告甘冒偽造文
    書之危險，如此偽造股東會議紀錄，必有上開用途，造成原
    告持續背負借貸之保證責任。被告於91年5月間，偽造前開
    股東會議記錄，造成原告持續背負借貸之保證責任，該項借
    貸明明是董監事連保之借貸，在訴訟中卻被銀行硬生生解釋
    為個人連保，試問如果是個人連保，保證人身分又何需一定
    是董、監事呢？如果是個人連保，被告又何必要偽造上開會
    議記錄呢？被告上述行為造成原告21,703,548元之損失，該
    損失與被告偽造文書之行為有相當因果關係，爰依民法第
    184條侵權行為之法律規定，請求被告賠償上開金額本息等
    語。
二、被告則以：(一)第一銀行向原告追償之五筆借款合計
　　20,500,000元，係達康公司於90年8、9月間所借得之款項
    ．並非達康公司於86年12月1日及91年5月7日二次股東會議
    後，持該二次會議記錄向第一銀行所借之新貸款，顯然原告
    遭第一銀行追償之債務，與本件二次股東會議並無關聯，原
    告自無法據此對被告請求損害賠償。況第一銀行向原告追償
    之20,500,000 元，係原告基於與第一銀行間約定就達康公
    司之債務，應由原告擔任「連帶保證人」之連帶保證契約而
    生，與原告是否擔任達康公司之董事無關，故前開二次會議
    記錄內容，縱有將原告列名，亦非原告受第一銀行求償之依
    據。原告認其因此向第一銀行清償前開債務所受損害，與上
    開二次股東會議記錄有因果關係，顯屬無稽。(二)再按因侵權
    行為所生之損害賠請求權，自請求權人知有損害及賠償義務
    人時起，二年間不行使而消滅，民法第197條第1項定有明文
    。本件原告係依民法第184條侵權行為損害賠償請求權規定
    ，向被告請求本件之債務，惟原告係於91年8月間受第一銀
    行追償保證債務時，即知悉被告涉有偽造文書犯行之罪嫌，
    原告於知悉本件被告侵權行為犯行後，另行於92年4月4日，
    向南投地檢署提出刑事告訴，卻遲至94年6月6日始向鈞院提
    出民事起訴請求被告賠償，顯然原告向被告提出賠償時，已
    經逾越上開「91年8月間」、「92年4月4日」二年之期日甚
    多，揆諸前開民法第197條第1項規定，原告就本件顯然已超
    過二年之請求權時效，其請求權已經消滅，自不得再向被告
    請求損害賠償，其請求無理由等語，資為抗辯。
三、按「因侵權行為所生之損害賠償請求權，自請求權人知有損
    害及賠償義務人時起，二年間不行使而消滅，民法第197條
    第1項前段，定有明文。又關於前開法條規定之侵權行為損
    害賠償請求權之消滅時效，應以請求權人實際知悉損害及賠
    償義務人時起算，非以知悉賠償義務人因侵權行為所構成之
    犯罪行為經檢察官起訴，或法院判決有罪為準（最高法院七
    十二年度台上字第七三八號判例參照），核先明。經查，
    本件原告主張被告於前開時、地以偽造文書等方式侵害其權
    利，致其受有損害之事實，固經本院於94年7月20日以94年
    度上易字第638號刑事判決判處被告應執行有期徒刑八月確
    定，已據本院依職權調閱上開刑事案卷屬實。惟查，原告係
    於91年8月間收到第一銀行函通知時即知被告對其有上開侵
    權行為一節，業據原告在本院自承在卷（見本院卷第15頁）
    ，參以原告於92年4月4日即針對被告上開侵權行為犯行具狀
    向南投地檢署提出刑事告訴，有刑事告訴狀一份附在前開刑
    案卷可稽（見南投地檢署92年度他字第316號偵查卷第3、4
    頁），足認原告自承其於91年8月間即知被告上開侵權行為
    等語為可採。原告對於被告前開侵權行為，既於91年8月間
    即已知悉，並於92年4月4日提出刑事告訴，揆諸首開說明，
    其侵權行為之請求權時效，自應自91年8月間起算，乃原告
    竟遲至94年6月6日始提出本件刑事附帶民事訴訟（見附帶民
    事訴訟卷宗第1頁），請求被告損害賠償，其請求權顯已罹
    於上開二年時效。原告雖主張本件係因為檢察官偵辦刑事案
    件拖延一、二年，伊必需等到起訴後才能請求民事賠償，如
    扣掉上開拖延之時間，並無逾時效期間等語，惟查，關於民
    法第184條規定之侵權行為損害賠償請求權之消滅時效，應
    以請求權人實際知悉損害及賠償義務人時起算，非以知悉賠
    償義務人因侵權行為所構成之犯罪行為經檢察官起訴，或法
    院判決有罪為準，業如前述，原告主張要等到檢察官起訴後
    才能提起民事訴訟等語，自無可採。本件原告之損害賠償請
    求權，既罹於時效而消滅，且經被告據以抗辯，從而，原告
    請求被告給付其所受損害21,703,548 本息，為無理由，應
    予駁回。本件原告之訴既經駁回，其假執行之聲請，亦失所
    附麗，併予駁回。
四、本件事證已臻明確，兩造其餘攻擊防禦方法及舉證，均對本
    件判決結果不生影響，自無庸一一審酌論列，併此敘明。
據上論結，本件原告之訴為無理由，依民事訴訟法第78條，判決
如主文。
中　　華　　民　　國　　94　　年　　10　　月　　25　　日
                      民事第七庭審判長法　官  邱森樟
                                      法　官  盧江陽
                                      法　官  陳賢慧
以上正本係照原本作成。
如對本判決上訴，須於收受判決送達後二十日內向本院提出上訴
書狀，其未表明上訴理由者，應於提出上訴後二十日內向本院提
出上訴理由書 (須按他造人數附具繕本)。
上訴時應提出委任律師為訴訟代理人之委任狀。具有民事訴訟法
第四百六十六條之一第一項但書或第二項之情形為訴訟代理人者
，另應附具律師及格證書及釋明委任人與受任人有該條項所定關
係之釋明文書影本。
                                      書記官　金珍華
中　　華　　民　　國　　94　　年　　10　　月　　26　　日
                                                      Ｈ
